【裁判字號】    97,訴,830
【裁判日期】    981125
【裁判案由】    給付賠償金
【裁判全文】
臺灣高雄地方法院民事判決               97年度訴字第830號
原      告  和春技術學院
法定代理人  丁○○
訴訟代理人  乙○○
            李宏文律師
被      告  丙○○
            甲○○
共      同
訴訟代理人  楊雪貞律師
上列當事人間給付賠償金等事件，本院於民國98年11月9 日言詞
辯論終結，判決如下：
  主  文
被告丙○○應給付原告新臺幣貳萬元及自民國九十七年三月八日
起至清償日止，按週年利率百分之五計算之利息。
被告甲○○應給付原告新臺幣壹萬伍仟元及自民國九十七年三月
十五日起至清償日止，按週年利率百分之五計算之利息。
原告其餘之訴駁回。
訴訟費用由被告各負擔百分之ㄧ，其餘由原告負擔。
本判決第一、二項得假執行。但被告丙○○、甲○○如分別以新
臺幣貳萬元、壹萬伍仟元為原告預供擔保，得免為假執行。
原告其餘假執行之聲請駁回。
  事實及理由
一、原告主張：被告前於原告處任教職，於任職期間均曾依和春
    技術學院教師進修研究辦法，申請帶職帶薪進修博士學位，
    申請期間、取得學位日期、所領年薪、獎助金均如附表所示
    ，且被告於申請帶職帶薪進修時亦簽立和春技術學院教師進
    修返校服務切結書（下稱系爭切結書），其內載明：「‧‧
    ‧於進修期滿獲得學位或完成研究後，願履行學校一切規定
    ，回校服務，如回校服務不足規定年限，願依和春技術學院
    教師進修研究辦法所規定賠償懲罰性違約金。‧‧‧」等語
    ，嗣被告均於民國96年7 月31日以個人生涯計畫為由申請離
    職，並未依約履行應返校服務之年限，故均應負賠償責任，
    而依原告94年7 月5 日修正通過之和春技術學院教師進修研
    究辦法（下稱系爭修正後之辦法）第8 條、第10條分別規定
    「帶職帶薪進修教師畢業後，返校服務年限為申請核准帶職
    帶薪相同期間」、「未返校服務或未完全履行服務年限者，
    應賠償（一）所領獎助金2 倍金額。（二）所領薪資全額之
    零點五倍金額。（三）學術研究費總額。」，又被告申請帶
    職帶薪進修時，雖係適用91年7 月15日修正通過之和春技術
    學院教師進修研究辦法（下稱系爭修正前之辦法），然被告
    之進修期間均已跨越辦法修正前後，依原告教評會之決議，
    應依畢業取得學位時間分別適用修正前後之規定，而被告均
    係在上開辦法94年7 月5 日修正後取得學位，自應適用94年
    7 月5 日修正後之辦法，而被告丙○○薪資為每月新臺幣（
    下同）56,5 80 元，每年領取薪資13.5月，又於94年7 月5
    日前，被告丙○○尚有領取帶職帶薪進修補助金每年5,000
    元，共領取4 年，計20,000元，再被告丙○○於94年7 月5
    日至96年6 月進修取得博士學位畢業期間為2 年，故應賠償
    原告783,830 元（56,580×13.5×2 ×0.5 ＋20,000＝783,
    830 ）；被告甲○○薪資為每月56,580元，每年領取薪資13
    .5月，又於94年7 月5 日前，被告甲○○尚有領取帶職帶薪
    進修補助金每年5,000 元，共領取3 年，計15,000元，再被
    告甲○○於94年7 月5 日至96年6 月進修取得博士學位畢業
    期間為2 年，故應賠償原告778,830 元（56,580×13.5×2
    ×0.5 ＋15,000＝778,830 ）。爰聲明求為判決：（一）被
    告丙○○、甲○○應分別給付原告783,830 元、778,830 元
    ，及均自起訴狀繕本送達翌日起至清償日止，按年息百分之
    5 計算之利息。（二）願供擔保，請准宣告假執行。
二、被告則以：被告固均有申請帶職帶薪並領取薪資、獎助金之
    事實，惟被告丙○○、甲○○依切結書所簽期間分別為4 年
    、3 年，而至離職日時，已分別返校服務1 年、2 年，雖未
    完全履行服務年限，惟並非全無返校服務，又被告簽訂切結
    書之時間為91年8 月間，依當時適用之進修辦法僅規定未返
    校服務應賠償進修期間所領獎助金，是依系爭修正前之辦法
    ，被告丙○○僅應賠償20,000元、被告甲○○僅應賠償15,0
    00元；另原告所提該修正辦法業經教評會通過及校長公布實
    施一事，原告亦應負舉證責任，再者，系爭切結書及系爭辦
    法係原告單方面製作，被告並無磋商內容之餘地，自屬附合
    契約一種，而有民法第247 條之1 之適用，是上該約定實屬
    定型化契約，顯失公平且有悖公序良俗而無效等語，資為抗
    辯。並聲明：（一）原告之訴駁回。（二）如受不利判決，
    願供擔保請准免為假執行之宣告。
三、下列事項為兩造所不爭執，並有系爭切結書、系爭修正前辦
    法、系爭修正後辦法、離職簽呈、課表等件在卷可稽，堪信
    為真實：
（一）被告於91年間曾分別申請帶職帶薪進修學位，並簽立切結
      書，表示願依規定於獲得學位後，回校服務一定年限，否
      則願給付懲罰性違約金。
（二）被告於帶職帶薪期間所領取之年薪、獎助金如附表所示之
      金額。
（三）被告未履行應返校服務之年限，形式上依原告系爭教師進
      修辦法，應負賠償責任。
（四）如應適用系爭修正後之辦法，被告丙○○、甲○○依規定
      應分別賠償之金額為783,830 元、778,830 元。惟如應適
      用系爭修正前之辦法，則僅應分別賠償20,000元、15,000
      元。
四、兩造之爭點：
（一）被告簽立之系爭切結書及原告之系爭辦法，是否違反民法
      第24 7條之1 ，而為無效？
（二）被告未依約定返校服務一定年限，應適用系爭修正前或修
      正後辦法？
（三）如原告主張為真，其得請求賠償之金額，以若干為適當？
五、本院之判斷：
（一）被告稱系爭切結書及系爭辦法係原告單方面製作，被告並
      無磋商內容之餘地，自屬附合契約一種，而有民法第247
      條之1 之適用，顯失公平且有悖公序良俗而無效云云。惟
      查，系爭切結書並非法定之要式契約，又被告2 人均係高
      學歷知識分子，均已任教多年，嗣後甚且又取得博士學位
      返回原告學校任職，足徵被告並非知識淺薄、缺乏社會經
      驗之人，而系爭切結書及系爭辦法之約定亦非複雜難以理
      解，以被告之學識、經驗，被告理應於申請進修時即詳細
      研讀系爭切結書及系爭辦法內容。況原告為求其大學學程
      之安定，避免影響學生之受教權益，於系爭切結書中約定
      對教師中途違約離職之違約罰責，並非不合理之舉，益徵
      系爭切結書及系爭辦法關於教師中途違約離職應罰違約金
      之約定，尚無顯失公平、違反平等互惠原則或有悖於公序
      良俗之情形，被告稱系爭切結書及系爭辦法之約定顯失公
      平且有悖於公序良俗之規定，應屬無效云云，應屬不能採
      信。從而，原告依據系爭切結書及系爭辦法請求被告應負
      賠償責任，自屬有據。
（二）被告未履行應返校服務之年限，依原告系爭教師進修辦法
      ，應負賠償責任，此有系爭切結書及系爭辦法在卷可稽（
      參本院卷第9-15頁），復為兩造所不爭執，而兩造所爭執
      者為應適用系爭修正前或修正後辦法計算被告應賠償之金
      額，查系爭修正後辦法第16條規定本辦法於94學年度正式
      生效，第17條規定本辦法經本校教師評審委員會及校務會
      議通過後，陳請校長公布實施，足徵系爭修正後辦法已明
      文規定係自公布後之94學年度實施生效，且觀該系爭修正
      後辦法並無溯及既往之相關規定，是依法律不朔既往原則
      ，系爭修正後辦法自應從94年7 月5 日修正實施後始生效
      力，而不應溯及適用。從而，被告未履行應返校服務之年
      限，雖應負賠償責任，然被告既均係於系爭修正前辦法實
      施時申請進修，自應適用系爭修正前辦法計算被告應賠償
      之金額。
（三）綜上，被告未依約定返校服務一定年限，應適用系爭修正
      前辦法賠償，而依系爭修正前之辦法，被告丙○○應賠償
      20,000元、被告甲○○應賠償15,000元之事實為兩造所不
      爭，如上所述，從而，原告依系爭切結書及系爭修正前辦
      法之規定，請求被告丙○○賠償20,000元、被告甲○○賠
      償15,000元，自屬有據。
六、綜上所述，原告本於系爭切結書及系爭辦法之之法律關係，
    請求被告丙○○、甲○○應分別給付20,000元、15,000元，
    及自起訴狀繕本送達翌日起（分別為97年3 月8 日、97年3
    月15日）起至清償日止，按週年利率5 ％計算之利息，為有
    理由，而應予准許；而逾此部分之請求，則無理由，而應予
    駁回。
七、本件為所命給付之金額未逾50萬元之判決，依民事訴訟法第
    389 條第1 項第5 款之規定，自應依職權宣告假執行，此部
    分雖經原告陳明願供擔保，聲請宣告假執行，惟其聲請不過
    促請法院職權發動，本院無庸就其聲請為准駁之裁判，至本
    訴原告敗訴部分，其假執行之聲請，已失所附麗，應予駁回
    ；另被告聲明願供擔保請准免為假執行，經核原告勝訴部分
    與法律規定相符，爰酌定相當之擔保金額宣告之。
八、本件事證已臻明確，兩造其餘攻擊防禦方法，於本院審酌後
    ，認與判決結果不生影響，爰不一一論述，併此敘明。
據上論斷，本件原告之訴為一部有理由，一部無理由，依民事訴
訟法第79條、第389 條第1 項第5 款、第392 條第2 項，判決如
主文。
中    華    民    國    98    年    11    月    25    日
                  民事鳳山分庭  審判長法  官  楊富強
                                      法  官  吳文婷
                                      法  官  林意芳
上為正本係照原本作成。
如不服判決，應於送達後二十日內，向本院提出上訴狀並表明上
訴理由，如於判決送達前提起上訴者，應於判決送達後十日內補
提上訴理由書（須附繕本）。
中    華    民    國    98    年    12    月     1    日
                                      書記官  陸艷娣
 附表：（新臺幣元）
  ┌───┬──────┬───┬────┬─────┐
  │被 告 │申請帶職帶薪│年  薪│每年進修│應賠償金額│
  │      │期間        │      │獎助金  │          │
  │姓 名 ├──────┤      ├────┤          │
  │      │畢業日期    │      │領取年數│          │
  ├───┼──────┼───┼────┼─────┤
  │丙○○│91年8月1日至│763830│5000    │783830    │
  │      │95年7月31日 │      │        │（763830×│
  │      ├──────┤      ├────┤2 ×0.5 ＋│
  │      │96年6月     │      │4年     │20000）   │
  ├───┼──────┼───┼────┼─────┤
  │毛志文│91年8月1日至│763830│5000    │778830    │
  │      │94年7 月31日│      │        │（763830×│
  │      ├──────┤      ├────┤2 ×0.5 ＋│
  │      │96年6月     │      │3年     │15000）   │
  └───┴──────┴───┴────┴─────┘

司法院資訊處製作；財團法人民間司法改革基金會備份。
